【裁判字號】    90,交聲再,134
【裁判日期】    900829
【裁判案由】    過失傷害
【裁判全文】
臺灣高等法院臺南分院刑事裁定           九十年度交聲再字第一三四號       Ｃ
      再審聲請人
      即受判決人  甲  ○  ○
      輔  佐  人  乙  ○  ○
右聲請人因過失傷害案件，對於本院九十年度交上易字第五三號中華民國九十年二月
二十七日第二審確定判決（臺灣臺南地方法院八十八年度交自字第二三號），聲請再
審，本院裁定如左：
      主      文
再審之聲請駁回。
      理      由
一、聲請意旨略以：
    (一)自訴人馮韻珈所駕自小客車（下稱馮車）係肇事當時被告甲○○於路口被撞之
      第三部車，自訴人所駕駛之自小客車（下稱姜車）原係在證人李聖賢所駕自小
      貨車（下稱李車）之後，而未為被告所發現，惟第一審判決與原判決將被告禮
      讓已通過路口之第一部白車誤認為馮車，此與事實不符。被告被撞時，原誤係
      為李聖賢所撞，經李聖賢告知，始知係遭白色自小客車所撞，然被告視線上幹
      道僅一部白色自小客車且已禮讓其通過，誤以為肇事現場所留下二一‧三公尺
      及二一‧五公尺之煞車痕係第一部已通過路口之白車所留，經李聖賢告知並依
      顯場草圖研判，而將馮車誤認為第一部已通過路口之白色車輛，將李車之煞車
      聲誤認為馮車之煞車聲，且為釐清撞車時與煞車聲前後次序，乃在法定時間提
      出車輛行車事故鑑定覆議聲請書，又輔佐人曾以模型小汽車以右食指彈撞小汽
      車左前葉子板，發現小汽車僅會向右後原地旋轉，與本件被告有再前進推進動
      力有別，輔佐人曾進入警大修習交通管理研究所碩士班高等交通事故重建課程
      ，課堂上提出請教授以電腦設定停車時被撞擊及行進間被撞擊後，被撞車輛停
      車位置可能發生結果，證明輔佐人第一次行車鑑定覆議申請書現場重建以被告
      係停止狀況被撞有誤，另有證人證實自訴人係未曾為被告所發現之第三部車，
      且係在雙黃線地段自李聖賢車後面未經前車允讓違規超速超車撞擊被告。
    (二)第一審判決理由中「故就基本路權而言，自訴人有優先通行之路權，而現場目
      擊證人李聖賢於警訊時證稱：『．．距離交岔路口約一百多公尺，不會超過一
      百五十公尺，自訴人車輛超越我的貨車．．』等語（詳八十八年十二月二十八
      日警訊筆錄），復於本院審理時到庭結證稱：『我由北往南，到了交岔路口時
      有看到東西向的姜小姐開的車從西往東出來，我看到他的車時，我的車離路口
      約二、三百公尺遠，我遠遠就看到他的車頭出來了，他的車頭已經到交岔路口
      的中心點，我準備讓他先過我並減慢車速，突然間馮小姐的車就從我左邊超車
      ，該處一邊只有一線道，馮小姐的車越過雙黃線超車，就與姜小姐的車發生碰
      撞，約在中心點處發生碰撞，我就馬上煞車，並把車向右轉，並停車』等語（
      詳本院八十九年五月四日審判筆錄），依卷附現場照片及道路交通事故調查報
      告表，肇事現場路邊確實停放有證人所駕藍色小貨車，路中央並留有證人車輛
      緊急煞車之煞車痕二條，分別為二十一點三公尺及二十五點三公尺，煞車痕方
      向起始於北向南車道中央並逐漸往西南方偏斜，而終止於西向東車道近交岔路
      口前，核與證人所述其於車禍發生時正駛至現場並緊急煞車一節相符，足證證
      人李聖賢確有目擊車禍發生情形，而依前揭道路交通事故調查報告表及現場照
      片所示，二車撞擊後之散落物及被告車輛水箱水散逸起點，均在交岔路口中心
      點處，足見被告車輛於肇事當時應尚未通過交岔路口之中心線，則自訴人車輛
      既於距離交岔路口約一百至一百五十公尺間即超越證人車輛，被告應有相當時
      間可判斷能否安全通過交岔路口，其因誤判得予通行而未讓幹線道之自訴人車
      輛先行，以致肇事，所稱本件車禍係伊無法防範之事故云云，顯係事後卸責之
      詞，委無足採。」惟第一審判決未將馮車真正超越李車之確實地點係在何處予
      以釐清，此點直接影響到被告之權益，有向證人李聖賢查證之必要，又自北側
      雙黃線起點至道路中心點僅四三．一公尺且從兩車均無煞車痕可證明自訴人之
      車速快到兩車都來不及於反應時間內採煞車，且證人李聖賢亦曾因此差點撞到
      肇事車輛，可見狀況發生之急迫性及自訴人超車至撞車之緊急狀況，前引第一
      審之理由實有偏差。自訴人若於一百至一百五十公尺前已越過李車，則自訴人
      之車速若以第一審判決所認之六十公里以上計算，自訴人需費時六．二秒至九
      秒才會相撞，自訴人為何來不及採煞車？以被告路口能見二、三百公尺遠之李
      車之停車處至肇事地點，經輔佐人至現場時地重建僅八公尺遠，若以時速二八
      ．八公里僅需費時一秒，而馮車需六．二至九秒才能到達肇事處，以此論斷，
      兩車根本不會相撞，故有必要訊問證人李聖賢以釐清事實。
    (三)第一審判決理由(二)「按車輛行駛時，駕駛人應注意車前狀況，並隨時採取必要
      之安全措施；又汽車行經設有閃光燈號之交岔路口時，閃光黃燈表示警告，應
      減速慢行，注意安全，小心通過。閃光紅燈表示停車再開，車輛應減速接近，
      先停止於交岔路口前，讓幹道車優先通行後，認為安全時，方得續行。道路交
      通安全規則第九十四條第三項及道路交通標誌標線號誌設置規則第二百十一條
      第一項第一款、第二款分別定有明文，被告領有駕駛執照，於駕駛車輛時自應
      注意上開規定。而依前開道路交通事故調查報告表所載及現場照片所示，肇事
      當時之天候晴朗，日照光線充足，路況為乾燥柏油路面，無障礙、無缺陷，視
      距良好等一切客觀情況皆佳，被告於肇事彼時，並無不能注意之情事，竟疏於
      注意及此，未讓幹線道之自訴人車輛先行，因而肇事，被告駕車失當行為，顯
      有過失．．．」與事實亦有出入，查自訴人既有超越李車之事實，其車速自當
      比李車車速快，李車車速約七十一．六公里，自訴人應超過七十一．六公里，
      並非高於六十公里以上，而是高於七十一．六公里以上至一百四十八．六八公
      里之間，以如此高速行駛於絕對禁止超車之雙黃線地段超越李車，車速之快連
      自訴人正視都來不及反應，卻苛求被告以眼睛餘光防止遭李車後方突然超車之
      馮車所撞，實非常人能力所及；又李車較高、寬，擋住自訴人與被告間之視線
      ，致被告無法發現馮車，自訴人亦無法發現姜車，絕非第一審判決所言「無障
      礙物、視線良好」，否則兩車相撞時，二人定有煞車行為出現或其他應變措施
      ，然現場均未發現二人有應變行為，可證撞車應在○．五至一秒間致使二人均
      來不及反應，本件之肇事責任應係雙黃線地段高速超速超車所致。查被告有停
      車再開之事實，另證人李聖賢稱其在二、三百公尺處即發現被告之車，以李車
      煞車痕二十五．三公尺計算，其車速每秒十九．九公尺，則被告停車再開之時
      間已達六至十一秒之事實；又第一審判決事實稱：「此時馮韻珈之車輛尚未超
      越李聖賢之貨車，故甲○○未看見馮韻珈自小客車」等與，證明被告在馮車未
      超越李車前，確有被李車阻住其視線之障礙而無法發現馮車，實非疏於注意，
      至李聖賢為被告抓住始知有馮車存在。
    (四)原判決事實稱：「於通過上開交岔路口前先行跨越路中央雙黃線而超越同向在
      前行駛之李聖賢自小貨車，超車後變換回原來車道並以超過限速六十公里以上
      之車速準備通過上開交岔路口‧‧‧」，其有關超車變換回原來車道之部分與
      事實不符，如在一百至一百五十公尺處超車變換回原車道，在雙黃線處李車已
      在後，自訴人又何需超車，被告於九十年二月十三日已提出此一質疑，惟原判
      決卻未就該部分予以審查，而有關馮車當時是否已變換回原來車道，亦可訊明
      證人李聖賢，實則自訴人非行駛主線道之正常路線，而在應減速慢行之交岔路
      口，以時速七十‧一六至一百四十八‧六八公里之車速占用北上車道強行超車
      ，方導致本件事故；原判決以自訴人超越證人且已駛回其南下正常車道取得優
      先通行之路權，實與事實不符。
    (五)原判決理由二「‧‧‧足見被告車輛於肇事當時應尚未通過交岔路口之中心線
      ，若如被告所辯於路口約一、二百公尺處看見人李聖賢小貨車，應可順利通過
      ，而不致於在道路中心處碰撞，是被告所辯顯與現場事實不符。」等語，實則
      被告在路口發現李車約一、二百公尺之際，係沿北側往佳泰興成衣廠圍牆及整
      排之榕樹行駛，且確實有停車再開之事實（可由證人證詞及法院證據推算六至
      十秒）。被告在證人減速禮讓之情況下，認為可安全通過路口（可由被告被自
      訴人撞及後，向右後旋轉，仍能倖免為李車所撞及），惟自訴人卻被占用北上
      車道違規超速超車所撞。原判決以被告於一、二百公尺處看見李車應可順利通
      過，不致在道路中心碰撞，推論被告所辯與現場事實不符，然事實證明被告若
      非被視線上從未出現自訴人突然高速超車所撞及，被告與李車並不會在道路中
      心發生碰撞。又原判決以「(四)另本件自訴人係於距離交差路口一百至一百五十
      公尺間即超越證人車輛‧‧‧」實則在雙黃線地段（距肇事地約四十三‧一公
      尺）超越，而非在一百至一百五十公尺處超越，證人在法院業已結證。另成大
      法人鑑定仍有部分缺失，如以自訴人三十至四十公里時速推論，在第一審法院
      經乙○○舉證自訴人既有超車之事實，則自訴人之車速應在七十一‧六公里以
      上，業經第一審法院審認，惟成大鑑定被告車輛未超過道路中心仍有錯誤，係
      姜車之車頭部分超過道路西側雙黃線，車身尚未超過，自訴人尚未駛回南向車
      道正常行駛，重建錯誤為超車後並變換回原來車道，以上之錯誤重建均影響法
      院心證，進而影響原判決，致使被告被判處拘役五十日，對被告知自由權有嚴
      重之傷害，亦有損民眾對司法公正性之信心，一併聲請訊問證人以查真相。
    (六)原判決理由三：「本案雙方車輛行向，自訴人既有優先之路權‧‧‧」，實則
      被告在被自訴人撞及後，於證人李聖賢告知係白色車所撞之前，都未曾發現有
      自訴人之車存在，或在其視覺上出現，係證人告知後，才知被自訴人所撞，原
      判決以距離交岔路口約一百至一百五十公尺間即超越證人車輛，顯與事實不符
      ，此業經證人結證在卷，法院應詳查之，以明真相，究路口前一百至一百五十
      公尺處，自訴人是否已超越證人車輛？若已超越，則在雙黃線地段距肇事地僅
      四十三‧一公尺，自訴人為何再次超越證人車輛，法院已超過時速六十公里速
      限之馮車，如何能超越時速七十一‧六公里之李車？實則車禍第一次鑑定係以
      未發現自訴人有超車事實所作成之鑑定，證人係被告發現被撞地點並非在證人
      煞車終止處，乃主動調查並經警察機關、法院傳訊始得知，被告至今僅承認在
      橋（距肇事地一千公尺以上）超車，未承認在一百至一百五十公尺超速超車，
      被告於九十年二月十三日之刑、民事陳述狀有取自派出所照片，證明自訴人係
      側撞路旁榕樹造成人、車損傷，有榕樹流出液（原為白色，在空氣中經過依段
      時間後，變成紅色）足資佐證，此外尚有被告車輛被撞車頭由左向右傾斜之照
      片亦可為證，且自訴人車輛右前保險桿並無明確凹陷，僅有擦紋，人應不致受
      傷，被告之人車受有損傷，乃因其超速超車衝撞榕樹所造成，李車在前，馮車
      在後，被告因李車阻擋其視線，自訴人又於反應時內超速超車，自訴人正向前
      進都來不及反應，何能苛求被告以非常人能力所及之餘光防止事故之發生。
    (七)原判決理由四：「‧‧‧惟車輛行至無號誌或號誌故障而無交通警察指揮
      之交叉路口，支線道車應暫停讓幹線道車先行，道路交通安全規則第一百零二
      條第一項第二款前段定有明文。又本條立法意旨，乃為避免因幹線道與支線道
      車輛爭道致生交通事故，並確保行車安全，是本條所謂支線道車應暫停讓幹線
      道車先行，係指行經前揭交叉路口之支線道車，應暫停讓幹線道相關之往來車
      輛先行，於確認安全無虞時始得續行，非僅應暫停讓幹線之首輛行車通行，否
      則，前揭道路交通安全規則之規定將形同具文，道路交通安全規則之維護交通
      安全立法精神亦無從貫徹。本件被告於前揭時地行經該交叉路口，縱幹線道之
      首輛來車（即證人李聖賢之自小貨車）車速不快，且尚有一段距離，惟被告既
      駕車於支線車道，即應遵守前揭規定，暫停讓幹線道車輛先行，於幹線道車輛
      先予通行後，且確認為安全無虞時始得續行，被告竟殊未注意幹線道之往來車
      輛，僅主觀認幹線道首部來車欲禮讓伊先行，即恣意通過該交叉路口，因而肇
      事，被告駕車失當行為，至為顯明。是被告所辯因幹道車欲禮讓伊先行，是伊
      行駛於支線道上之車即因而取得優先通過之路權‧‧‧」實則肇事前，被告從
      未發現馮車，馮車在未越過李車，證人告知被告係自訴人所撞之前，被告實際
      上並未在被告視線出現，原判決強要被告對不存在之馮車禮讓，於法無據，對
      一般駕駛人而言，僅對得預見之車禮讓，被告不但有禮讓李車之事實，且其車
      頭在北上車道被自訴人撞及後，向右後旋轉，李車仍能避免撞及被告，又被告
      有停六至十一秒再開之事實，足證被告已盡注意義務，自訴人違規超速超車，
      以馮車右前方保險桿撞擊被告之車輛，自訴人車保險桿較堅固並無明確凹痕，
      僅有擦紋，自訴人及其母還不致受傷，自訴人母女受傷乃因其係車輛右側高速
      側撞榕樹時造成車損人傷。
    (八)臺灣省車輛行車事故鑑定委員會、成功大學、第一審法院、第二審法院等均未
      將自訴人超越李車正確地點係在雙黃線地段釐清，為現場重建後，雙黃線北側
      僅三十公尺，南北雙黃線間距二十六‧二公尺，肇事地點在交岔點中心處，則
      北端雙黃線至肇事交岔點中心處為四十三‧一公尺，與一百至一百五十公尺相
      去甚遠；又證人於第一審法院結證：「‧‧‧我準備讓他先過，我並減速慢行
      ，突然間馮小姐的車就從我左邊超車，該處一邊只有一道線，馮小姐的車越過
      雙黃線超車，就與姜小姐的車發生碰撞，約在中心點處發生碰撞，我就馬上煞
      車，並把車向右轉、停車」等語，即自訴人所駕車輛係距離交岔路口約一百至
      一百五十公尺間即超越證人所駕車輛，既經證人於警訊時證述明確，第一審判
      決及原判決採用警訊時之證述，係證人於審判外之陳述，不得做為證據，卻不
      採八十九年五月四日法庭內審判筆錄，違反刑事訴訟法第一百五十九條「證人
      於審判外之陳述，除法律別有規定者外，不得作為證據。」證人於第一審法院
      結證「‧‧‧馮小姐的車越過雙黃線超車就與姜小姐的車發生碰撞‧‧‧」及
      警訊「自訴人係距離交岔路約一百至一百五十公尺即超越證人之車輛」顯然矛
      盾，記載一百至一百五十公尺即超越證人，馮車又何須越過雙黃線，證人之車
      在雙黃線處（四十三‧一公尺）既已在馮車之後，馮車又何需超車，此與同法
      第一百五十五條第二項「無證據能力未經合法調查，顯與事實有違或與認定事
      實不符之證據，不得作為判斷之依據。」有違。依據同法第一百六十三條「法
      院因發見真時之必要，應依職權調查證據。‧‧‧輔佐人請求調查證據，並得
      於調查證據時，詢問證人、鑑定人或被告」，爰依法聲請傳訊證人、鑑定人以
      釐清事實真相。財團法人成大研究發展基金會有義務對其錯誤鑑定結果舉證以
      維護其良好信譽，諸如馮車時速三十至四十公里？如何及時變換回南向快車道
      ？反應時間多久？‧‧‧等等。輔佐人願與財團法人成大研究基金會做事實辯
      證。
    (九)自訴人馮韻珈、馮李芳子提起本件自訴案，並無刑事訴訟法第三百二十一條「
      對於直系血親尊親屬或配偶不得提起自訴」之限制，同法第三百三十九條「告
      訴乃論之罪，對於共犯之一人告訴或撤回自訴者，其效力及於其他共犯‧‧‧
      」，馮李芳子係馮韻珈之母，馮李芳子對再審聲請人提出自訴，效力自當及於
      馮韻珈，然本件僅對再審聲請人為判決，馮韻珈造成馮母傷害部分未審，若馮
      母對其女撤回傷害自訴，效力應及於再審聲請人。
    原判決既有上開再審事由，爰依刑事訴訟法第一百五十五條、第一百五十六條、
    第一百五十九條、第一百六十三條、第二百三十九條、第三百二十一條、第四百
    二十條、第四百二十一條聲請再審。
二、按刑事訴訟法第四百二十四條規定，依第四百二十一條規定，因重要證據漏未審
    濁，而聲請再審者，應於送達判決後二十日內為之。經查，本件聲請人據以聲請
    再審之原判決前業經於九十年三月八日合法送達後，聲請人延至九十年六月二十
    九日始依刑事訴訟法第四百二十一條規定聲請再審，顯已逾上開法定期間二十日
    ，即有不合法，應予駁回。
三、次按刑事訴訟法第四百二十條第一項第六款規定，有罪之判決確定後，因發現確
    實之新證據，足認受有罪判決之人應受無罪、免訴、免刑或輕於原判決所認罪名
    之判決者，為受判決人之利益，得聲請再審。所謂「確實之新證據」係指該證據
    本身顯然足為聲請人有利之裁判，不需經過調查而言，如果證據須經調查，即與
    確實證據之意義不符；且所稱不需調查，固非以絕對不經過調查為限，然必須足
    以動搖原確定裁判，若顯然不足以推翻原確定裁判者，即非所謂確實之新證據。
    最高法院十九年抗字第八號、三十三年抗字第七十號判例足資參照。
四、查，車輛行至無號誌或號誌故障而無交通警察指揮之交叉路口，支線道車應暫停
    讓幹線道車先行，道路交通安全規則第一百零二條第一項第二款前段定有明文。
    又本條立法意旨，乃為避免因幹線道與支線道車輛爭道致生交通事故，並確保行
    車安全，是本條所謂支線道車應暫停讓幹線道車先行，係指行經前揭交叉路口之
    支線道車，應暫停讓幹線道相關之往來車輛先行，於確認安全無虞時始得續行，
    非僅應暫停讓幹線之首輛行車通行，否則，前揭道路交通安全規則之規定將形同
    具文，道路交通安全規則之維護交通安全立法精神亦無從貫徹。本件被告於前揭
    時地行經該交叉路口，縱幹線道之首輛來車（即證人李聖賢之自小貨車）車速不
    快，且尚有一段距離，惟被告既駕車於支線車道，即應遵守前揭規定，暫停讓幹
    線道車輛先行，於幹線道車輛先予通行後，且確認為安全無虞時始得續行，被告
    竟殊未注意幹線道之往來車輛，僅主觀認幹線道首部來車欲禮讓伊先行，即恣意
    通過該交叉路口，因而肇事，被告駕車失當行為，至為顯明。是被告所辯因幹道
    車欲禮讓伊先行，是伊行駛於支線道上之車即因而取得優先通過之路權，故伊實
    無違反規定可言云云，顯係卸責之詞，委無足採。另被告雖另又指陳本件自訴人
    違規駕車超越雙黃線及違規超車等情，因認自訴人違規駕車之行為於本件事故之
    發生，亦有過失云云。惟查自訴人馮韻珈於前揭時地駕車行經該交叉路口，因未
    注意車前狀況，至該閃光黃燈交岔路口未減速慢行反而超速行駛，雖亦有過失，
    且本件交通事故經屢送鑑定，均認自訴人與被告之過失同為肇事原因，惟被告之
    過失既與自訴人之過失併合而為肇事之原因，被告即無從據免其過失之責，是被
    告具狀所另指陳自訴人違規駕車等情，尚難據為有利被告之證據。聲請人仍執陳
    詞爭執自訴人違規超速超車方為肇事主因，伊無過失等情，惟聲請人所提出之證
    據，仍須訊問證人始能得知，非屬刑事訴訟法第四百二十條第一項第六款之新證
    據，衡諸首開說明，其再審之聲請，顯無理由。此外復查本件再審聲請意旨，核
    與刑事訴訟法第四百二十條第一項所列其他各款，無一相符，是本件再審聲請既
    不，為無理由，應予駁回。
五、據上論斷，應依刑事訴訟法第四百三十三條、第四百三十四條，裁定如主文。
中    華    民    國      九十      年      八      月      二十九      日
                              臺灣高等法院臺南分院刑事第一庭
                                      審判長法官  鄭    文    肅
                                            法官  黃    三    哲
                                            法官  王    浦    傑
右正本證明與原本無異。
不得抗告。
                                      法院書記官  蔡    振    豐
中    華    民    國      九十      年      八      月      三十        日


司法院資訊處製作；財團法人民間司法改革基金會備份。
